臺灣高等法院刑事判決　　　　　　　 94年度交上易字第167號
　上　訴　人　臺灣板橋地方法院檢察署檢察官
　被　　　告　甲○○
　選任辯護人　陳建宏律師
上列上訴人因被告過失致死案件，不服臺灣板橋地方法院94年度
交易字第24號，中華民國94年5月5日第一審判決（起訴案號：93
年度調偵字第421號），提起上訴，本院判決如下：
    主  文
上訴駁回。
    理  由
一、公訴意旨略以：被告甲○○於民國92年5月15日上午7時30分
    許，騎乘車牌號碼QBW-670號輕型機車，沿臺北縣三峽鎮○
    ○路○段38巷行經介壽路口時，本應注意轉彎車應讓直行車
    先行，起步前應注意前後、左右有無來車、障礙，及應隨時
    採取必要措施，又依當時之情形係日間自然光線、視距良好
    ，應無不能注意之情形，竟疏未注意自臺北縣三峽鎮○○路
    ○段往土城方向尚有直行車輛通行，逕自起步左轉臺北縣三
    峽鎮○○路○段往三峽方向，致與沿臺北縣三峽鎮○○路○段
    往土城方向，行經上開路口，由李丁萬所騎乘之車牌號碼MD
    9-738號重型機車發生碰撞，李丁萬因此受有頸椎骨折、脫
    落併缺氧性腦病變等傷害，於同月18日傷重不治死亡。因認
    被告涉有刑法第276條第1項過失致人於死罪嫌。
二、按犯罪事實應依證據認定之，無證據不得認定犯罪事實；不
    能證明被告犯罪或其行為不罰者應諭知無罪之判決。刑事訴
    訟法第154條第2項、第301條第1項定有明文。又按汽車駕駛
    人對於防止危險發生之相關交通法令之規定，業已遵守，並
    盡相當之注意義務，以防止危險發生，始可信賴他人亦能遵
    守交通規則並盡同等注意義務。若因此而發生交通事故，方
    得以信賴原則為由免除過失責任。最高法院84年台上字第53
    60號判例著有明文可資參照。
三、公訴人認被告甲○○涉有過失致人於死罪嫌，無非以上揭事
    實，業據證人林天才、陳姜泉證述明確，復有道路交通事故
    現場圖、調查報告表、現場暨機車車損照片28張、財團法人
    恩主公醫院診斷證明書、急診護理病歷表、病歷摘要、臺灣
    桃園地方法院檢察署相驗屍體證明書等資為依據。
四、訊據被告甲○○否認有上揭犯行，辯稱：被告行經肇事地點
    行駛方向之交通燈光號誌為綠燈，此有證人林天才、陳姜泉
    之證述為證；且被告起步前確實注意前後左右有無來車，且
    打開機車之左側方向燈行駛車輛；又被告之車輛係遭被害人
    車頭自左後方撞擊後輪左側，足見被告駛進交岔路口中央並
    橫越在被害人機車前方遭被害人撞擊，被告於車輛行駛方向
    為綠燈，自可信賴交岔路口為紅燈之被害人亦遵守交通規則
    而停止讓被告通行，被告對於不可知之被害人違反交通號誌
    ，從左後方行駛撞擊被告之情形，並無採取任何迴避措施之
    可能性存在；被告亦無違反交通道路安全規則第89條第1項
    第6款、第94條第3項等規定，被告根本無法注意及預防本件
    事故之發生，並無任何過失，應為無罪之諭知。
五、經查：
  (一)被告於92年5月15日7時30分許，騎乘車牌號碼QBW-670號輕
    型機車，自臺北縣三峽鎮○○路○段38巷口起步，欲左轉介
    壽路2段幹道往三峽方向，行至介壽路往土城方向車道上時
    ，與沿介壽路直行往土城方向之被害人李丁萬所騎車牌號碼
    MD9-738號重型機車，於交岔路口發生撞擊，被害人之機車
    前車頭撞擊被告機車後輪左側，並有現場圖、現場照片及車
    損照片20張、道路交通事故調查報告表(一)、(二)、臺北縣政府
    警察局三峽分局道路交通事故補充資料表等資料附卷可稽，
    且被害人受有第一、二頸椎及第五、六頸椎脫位，外傷性頸
    髓病變併四肢癱瘓、缺氧性腦病變等傷害，送醫後不治死亡
    ，有財團法人恩主公醫院診斷證明書、臺灣桃園地方法院檢
    察署相驗屍體證明書、驗斷書為據。被告對該部分事實亦不
    爭論，然否認有過失等語。是本件審究重點即為被告是否有
    過失？換言之，被告與被害人之行車方向之燈光號誌為何？
    以及被告是否有於起步前注意車前狀況？
  (二)證人林天才於92年5月18日警詢時證稱：「我當時在三峽鎮
    ○○路○段38巷口的一家早餐店吃早餐，看見有乙位女士騎
    著一輛機車QBW-670號從介壽路2段38巷騎出，當時號誌燈為
    綠燈，該女士從巷口出來就被一輛從三峽往土城方向行駛之
    機車闖紅燈所撞擊，然後雙方就跌倒受傷，我不知道何人報
    警，警方就來處理了」等語（見相驗卷第8頁背面）；復於
    92年5月18日偵查中證稱：被告騎車出來是綠燈，車速剛起
    動等語（見相驗卷第30頁）；再於92年7月7日偵查中具結證
    稱：「那時被告行進之方向乃綠燈，死者行經方向為紅燈，
    當時並非快要變換燈號，而被告騎出時，死者便撞倒被告機
    車後方，他們撞擊地點在該車道正中央」、「我當時有注意
    被告是綠燈才騎出來」等語。證人林天才就案發當時燈光號
    誌及車禍發生情形所述前後一致。參以被告所提出之早餐店
    照片8張（包括由內朝外拍攝、由馬路向內拍攝），可知早
    餐店即在介壽路38巷口，不論是站在店內或店門口朝外觀視
    ，位於38巷口對面之紅、綠燈光號誌，均係一目了然，而又
    同時可注意自早餐店旁邊38巷口駛出之車輛，是證人林天才
    證述在店內買早餐，因而注意到本件車禍情形之言，應非出
    於虛構。又觀諸現場車禍照片，被告所有之車牌號碼QBW-67
    0機車左後輪遭撞擊，車身為藍色，但沾有紅色油漆，而被
    害人騎乘之車牌號碼MD9-738號重型機車，為紅色，且右前
    方車身破裂，由雙方機車撞擊點可知，係由被害人騎乘車牌
    號碼MD9-738號重型機車撞擊被告騎乘之車牌號碼QBW-670機
    車，該撞擊情形核與證人林天才之證詞相符，證人林天才之
    證述應可採信。
  (三)又證人陳姜泉於偵查中證稱：伊是7時30分從家裡出發，約7
    時40分經過該地，詳細時間伊不清楚，伊是騎機車，在照片
    所示光陽機車行旁，即他們相撞之紅綠燈之下一個紅綠燈，
    伊面對他們，在等紅綠燈。（問：相撞之時你是否看見燈號
    ？）伊沒有注意看那路口燈號，但兩路口之紅燈號誌一致，
    看到他們相撞時，伊尚在路口等紅燈，過不久才變綠燈，伊
    看到他們相撞之地是在該車道中間，後來伊騎車經過後便去
    上班，看到被告在打手機求救。伊是聽到聲音後才看到他們
    倒在路中間，伊是直行，伊在發現情況後，尚有對機車行老
    闆說那邊有車禍，之後才變成綠燈等語（見偵字第12334號
    偵查卷第62、63頁）。復依臺北縣政府警察局三峽分局92年
    8月6日峽警刑字第0920017404號函檢送之臺北縣三峽鎮○○
    路○段38巷口之紅綠燈秒數配置之VCD一片，三峽往土城綠燈
    秒數為90秒，由三峽介壽路2段38巷口方向秒數為15秒，是
    以介壽路38巷口之綠燈秒數僅有短短15秒，故證人陳姜泉目
    擊事故後未幾，介壽路直行方向之燈光號誌即由紅燈轉為綠
    燈號誌，其證述內容亦核與紅綠燈秒數相符。從而，證人陳
    姜泉於車禍事故對向車道，即介壽路往三峽方向直行，因紅
    燈而於路口等候，目擊本件車禍事故之發生，其證稱兩路口
    之紅燈號誌一致，是由證人證詞得以確認事故發生時，介壽
    路直行號誌為紅燈，而被害人在其對向車道，故其行進方向
    之燈光號誌亦應為紅燈無誤。證人林天才、陳姜泉與被告、
    告訴人非親非故，實無理由甘冒偽證罪風險虛偽陳述，刻意
    偏袒被告一方，二人之證詞應可採信。相互比對二位證人證
    詞，應可認定被告自巷口騎出之時，其行進方向是綠燈，而
    其遭到被害人機車從左後方追撞，則被害人通過停止線時，
    應可認定有違反交通燈光號誌之情況，而有應注意其行進方
    向之路口燈號轉換為紅燈，其應停止前進，而疏未注意之過
    失。
  (四)又告訴人質疑對面巷口燈光號誌故障乙事，查案發當時，臺
    北縣三峽鎮○○路○段38巷口對面之燈光號誌故障，只有綠
    燈，此為被告及告訴代理人所不爭，被告亦供稱當時對面號
    誌燈紅燈是壞掉的沒錯，但伊有看右斜方號誌燈為紅燈，再
    看伊前方綠燈，才騎出去（見偵字第12334號卷第93頁背面
    ）等語。至於該介壽路2段38巷口及介壽路直行往土城方向
    之燈光號誌，均屬正常，則有道路交通事故調查表(一)在卷可
    憑，告訴代理人亦同意介壽路上的號誌好的（見調偵字第
    421 號卷第7頁），是發生車禍事故路口之介壽路38巷口之
    燈光號誌均屬正常，並無故障，尚無證據證明巷口對面之燈
    光號誌故障，與本件車禍事故有何關係。告訴人請求檢察官
    上訴指稱：被告自承其停等於巷口之紅綠燈下方，故其行駛
    自係依憑巷口對面之紅綠號誌，惟該號誌燈有故障之情形，
    是被告行駛更應依道路交通安全規則第102條第1項第2款支
    線道應讓主線道先行之義務，顯有誤會。
  (五)依道路交通安全規則第102條第1項第1款規定：「汽車行駛
    至交岔路口，其行進、轉彎，應依左列規定：一  應遵守燈
    光號誌或交通警察之指示，遇有交通警察指揮與燈光號誌並
    用時，以交通警察之指揮為準。二　車輛行至無號誌或號誌
    故障而無交通警察指揮之交岔路口，支線道車應暫停讓幹線
    道車先行。未劃分幹、支線或同為幹線道或支線道者，轉彎
    車應暫停讓直行車先行；如同為直行車或轉彎車者，左方車
    應暫停讓右方車先行。」是道路交岔口是在無燈光號誌及交
    通警察指揮時，方有支線道應讓幹線道車輛先行之適用。查
    本件被告、被害人行車方向均有燈光號誌，而無交通警察指
    揮交通，行經本件事故路口，自應依循燈光號誌之指示，而
    不生支線道應讓幹線道先行之問題。被告之行進方向為綠燈
    之燈光號誌，自有優先通行之權，公訴人及告訴代理人稱被
    告為轉彎車應讓直行車先行，似有誤會。
  (六)公訴人主張縱被告係綠燈起動，但仍應依道路交通安全規則
    第89條第1項第6款及第94條規定第3項規定，起步前應注意
    前後、左右有無車輛、障礙，且應顯示方向燈，而被告疏未
    注意開規定確有過失云云。被告辯稱起步前有顯示方向燈，
    並注意前後、左右有無來車，但並未看到被害人之機車等語
    。查，被害人機車倒地之位置，機車後輪距37號巷口（以成
    福幹74號電線桿為準）約2.6公尺，機車前輪距38號巷口約
    4.1公尺，距離甚短，而現場均未有煞車痕跡，有現場圖附
    卷可稽，是被告甫駛出巷口不久，二車即在交岔路口內發生
    撞擊。次查，如前所述，撞擊點係被害人之機車車頭撞擊被
    告機車後輪左側，足見被告機車已橫越在被害人機車前方始
    被撞及，是被害人沿介壽路直行，違反燈光號誌之指示，貿
    然直行，駛進交岔路口，復疏於注意車前狀況，見被告依循
    綠燈號誌自巷口駛出，不及煞停，車頭撞上被告機車後輪左
    側部位。再查，被告既係依循燈光號誌行駛，自可信賴行駛
    至該交岔路口之被害人亦能遵守交通規則，同時為必要之注
    意，而對於不可預知之被害人違反燈光號誌闖越紅燈，並自
    左側後方行駛追撞而來之情形，堪認處於猝不及防之狀態，
    且依當時被害人從被告之左後方向駛來，被告並無採取迴避
    措施之可能性，且被告依交通法規信賴原則，其所應注意者
    乃其視線所及範圍之車輛，是其就被害人違反交通號誌自左
    後側行駛而來之行為，實處於無法注意之情形。又公訴人質
    疑被告並未顯示方向燈，然查，由現場照片可知被告機車倒
    地後，機車之左側方向燈仍處於閃爍之狀態，可見被告確實
    於起步前已注意左側並無來車，且打開機車之左側方向燈而
    行駛車輛前進。是依上開各情相互以參，堪認被告於起步前
    確有注意車前狀況及顯示方向燈，並無公訴人所指之過失。
六、檢察官上訴意旨略以：依現場圖觀之，被害人李丁萬行車方
    向路口之停止線距介壽路38巷口為9.7公尺，而該巷口距被
    告停車等待紅燈之位置僅1.6公尺，亦即被害人方向停止線
    至被告等車處約距離有11.3公尺，由被害人路口之停止線行
    至碰撞地點約須2、3秒以上之時間，且當時左側並無障礙物
    ，被告應有足夠時間注意左側之車前狀況。惟查：本件道路
    交通事故現場圖並未標繪被害人方向停止線至介壽路38巷巷
    口、以及被害人行車方向紅燈停止線距被告停等處等距離之
    相關數據，該9.7公尺、1.6公尺、11.3公尺等數據為告訴人
    約略之計算，尚不足以做為判斷肇事責任之依據；縱該數據
    為真實，惟被害人行車速度為何則無法得知，是亦無從僅憑
    距離即得推算被害人行駛至碰撞點之時間，遽而論斷被告應
    有足夠時間注意左後方來車。
七、綜上所述，原審以本件車禍之發生實肇因於被害人未依循交
    通燈光號誌號及疏未注意車前狀況所致，被告無法注意自左
    後側突為駛來之被害人機車，亦無法採取必要迴避措施，自
    無過失可言，難令被告負過失致死之罪責。此外，復查無其
    他積極事證足認被告有何過失致死犯行，被告之犯罪不能證
    明，而為無罪之諭知，經核並無不合。檢察官循告訴人之請
    求，以道路交通安全規則第102條第6款轉彎車應讓直行車先
    行規定，並未如同條第2款須在無紅綠燈號誌或交通警察指
    揮時方有適用之規定，自不應限縮解釋，以及證人林天才證
    詞前後矛盾、證人陳姜萬未目擊車禍事故發生，其證言不足
    採信等，已經原判決於理由中說明論斷之事項，提起上訴，
    指摘原判決不當，認被告於被害人之死亡為有過失，求為改
    判，核為無理由，應予駁回。
據上論斷，應依刑事訴訟法第368條，判決如主文。
本案經檢察官黃全祿到庭執行職務。
中　　華　　民　　國　　94　　年　　10　　月　　11　　日
　　　　　　　　　刑事第十五庭審判長法　官  蔡永昌
　　　　　　　　　　　　　　　　    法　官  陳榮和
　　　　　　　 　 　　　　　　　　　法　官  蔡國在
以上正本證明與原本無異。
不得上訴。
                                    書記官  耿鳳君
中　　華　　民　　國　　94　　年　　10　　月　　11　　日
